ACORDAO-COMPLETO-2536040

ACÓRDÃO 3230/2022 ATA 18/2022 - PRIMEIRA CÂMARA

VISTOS, relatados e discutidos estes autos, que tratam de ato inicial de aposentadoria emitido, no âmbito da Fundação Instituto Brasileiro de Geografia e Estatística, em favor do Sr. Marco Antonio Ornelas,
ACORDAM os Ministros do Tribunal de Contas da União, reunidos em sessão da Primeira Câmara, diante das razões expostas pelo Relator, com fundamento no art. 71, inciso III, da Constituição Federal e nos arts. 1º, inciso V, 39, inciso II, e 45 da Lei 8.443/1992, em:
9.1. considerar ilegal o ato de aposentadoria do Sr. Marco Antonio Ornelas, recusando seu registro;
9.2. determinar à Fundação Instituto Brasileiro de Geografia e Estatística que dê ciência desta deliberação ao interessado;
9.3. esclarecer à unidade de origem que, a despeito da negativa de registro da aposentadoria do interessado, a rubrica judicial referente à GDIBGE, por estar sendo calculada em conformidade com a decisão judicial transitada em julgado e com o acordo homologado em fase de cumprimento de sentença, poderá subsistir, sendo desnecessária, portanto, a emissão de novo ato concessório.

Ato de aposentadoria emitido no âmbito da Fundação Instituto Brasileiro de Geografia e Estatística para fins de registro.

Primeira Câmara

Fundação Instituto Brasileiro de Geografia e Estatística.

3. Interessados/Responsáveis:
3.1. Interessado: Marco Antonio Ornelas (XXX.329.738-XX).

13.1. Ministros presentes: Walton Alencar Rodrigues (Presidente), Vital do Rêgo e Jorge Oliveira.
13.2. Ministro-Substituto convocado: Augusto Sherman Cavalcanti (Relator).
13.3. Ministro-Substituto presente: Weder de Oliveira.

AUGUSTO SHERMAN

Adoto como relatório o parecer da unidade técnica, cujos termos são os seguintes:
"INTRODUÇÃO
1.	Trata-se de ato inicial de concessão de aposentadoria a Marco Antonio Ornelas, ex-servidor da Fundação Instituto Brasileiro de Geografia e Estatística. 
2.	O ato foi submetido, para fim de registro, à apreciação do Tribunal de Contas da União (TCU) , de acordo com o art. 71, inciso III, da Constituição Federal. O cadastramento e a disponibilização ao TCU ocorreram por intermédio do Sistema de Apreciação e Registro de Atos de Admissão e Concessões, na forma dos arts. 2º, caput e incisos I a VI, e 4º, caput, da Instrução Normativa-TCU 78/2018.
HISTÓRICO
3.	Em instrução semiautomática (peça 5) , esta Unidade Técnica propôs a legalidade e o registro do presente ato, embora houvesse detectado o pagamento de rubrica decorrente de decisão judicial transitada em julgado, alusiva à vantagem GDIBGE, pois conforme os termos da sentença, essa gratificação foi estendida aos aposentados da entidade.
4.	Referida proposta teve a concordância do Ministério Público junto ao TCU - MPTCU (peça 7) .
5.	No entanto, em despacho (peça 8) , o Relator determinou o retorno dos autos à Sefip, a fim de que seja analisada, mais detidamente, a eficácia da decisão que assegurou o pagamento da rubrica judicial percebida pelo interessado em relação a esta Corte de Contas, bem como a manutenção da referida rubrica judicial até os dias atuais, considerando-se a superveniência de eventuais planos de carreira beneficiando o interessado após o trânsito em julgado, assim como a jurisprudência dos tribunais superiores pátrios e deste próprio tribunal sobre a matéria.
EXAME TÉCNICO
6.	Conforme se verifica na ficha financeira (peça 5, p. 4) , o ex-servidor percebe a rubrica "GDIBGE - LEI 11.355/06 AP" no valor de R$ 2.743,50 e a rubrica "DECISAO JUDICIAL TRANS JUG APO" no valor de R$ 2.194,80.
7.	A sentença que originou a rubrica de decisão judicial referida concedeu a extensão da gratificação (GDIBGE) paga aos inativos e pensionistas na mesma proporção paga aos servidores em atividade. O dispositivo de sentença foi exarado nos seguintes termos (peça 3, p. 12-13) :
Ante o exposto e com fundamento no dispositivo do art. 557, § 1º-A do CPC e no § 3º do art. 515 do mesmo Diploma legal, anulo a terminativa proferida pelo juízo de primeiro grau e dou provimento ao recurso de apelação para, ao julgar procedente o pedido contido na petição inicial, conceder a segurança pleiteada para determinar que a autoridade impetrada promova o pagamento aos substituídos (a saber, aos aposentados e pensionistas do IBGE associados a Associação impetrante) , da parcela denominada GDIBGE na mesma proporção que é paga aos servidores em atividade mencionados no art. 80 da Lei n 11.355/2006.
8.	Conforme tabela salarial do cargo (art. 80 da Lei 11.355/2006) , a GDIBGE é composta de parcela de desempenho institucional (80 pontos) e parcela decorrente de avaliação de desempenho individual (20 pontos) . Dessa forma, nos termos da sentença, ao inativo é devido a parcela de desempenho institucional, sendo que a parcela de desempenho individual não se aplica ao caso, porque não tem como os inativos serem submetidos a este critério de avaliação.
9.	Assim, compulsando-se as tabelas anexas à Lei 11.355/2006, verifica-se que os 50 pontos da vantagem atribuída ao inativo equivalem a R$ 2.743,50 (50 x R$ 54,87, valor do "ponto" para o cargo de tecnologista em informações geográficas e estatísticas, classe S, padrão III, nível NS, o mesmo do Sr. Marco Antonio Ornelas) e os 80 pontos devidos ao servidor ativo correspondem a R$ 4.389,60 (80 X R$ 54,87) . A diferença entre essas quantias, assegurada pelo Poder Judiciário, é de R$ 1.646,10 (R$ 4.389,60 - R$ 2.743,50) .
10.	Portanto, a vantagem a ser recebida pelo interessado teria que corresponder ao valor de R$ 1.646,10, e não de R$ 2.194,80, conforme se verifica no ato em exame (peça 3. p. 3) .
11.	Diante disso, constatado o pagamento a maior da GDIBGE, a concessão deve ser considerada ilegal, com a negativa de registro ao ato.
CONCLUSÃO 
12.	Em razão do exposto, e tendo em vista as análises realizadas no ato inicial de concessão de aposentadoria de Marco Antonio Ornelas, esta Unidade Técnica considera que o ato em tela deve ser considerado ilegal, com negativa de registro por esta Egrégia Corte, tendo em vista o pagamento a maior da gratificação GDIBGE.
PROPOSTA DE ENCAMINHAMENTO
13.	Ante o exposto, e com base nos arts. 71, inciso III, da Constituição Federal; 1º, inciso V, e 39, inciso II, da Lei 8.443/1992; 260, § 1º, do Regimento Interno do Tribunal de Contas da União, propõe-se:
	a) considerar ILEGAL e recusar registro ao ato inicial de concessão de aposentadoria de Marco Antonio Ornelas (CPF: XXX.329.738-XX) ;
	b) dispensar a devolução dos valores indevidamente recebidos até a data da ciência do acórdão que vier a ser proferido, com base no Enunciado 106 da Súmula da Jurisprudência do TCU;
c) determinar à Fundação Instituto Brasileiro de Geografia e Estatística, com base nos arts. 45 da Lei 8.443/1992, e 4º, inciso I, da Resolução-TCU 315/2020, que:
c.1) ajuste a rubrica judicial referente à GDIBGE nos proventos de Marco Antonio Ornelas, comunicando ao TCU, no prazo de quinze dias, as providências adotadas, nos termos dos arts. 262, caput, do Regimento Interno do TCU e 8º, caput, da Resolução-TCU 206/2007; 
c.2) cadastre novo ato do interessado, livre da irregularidade apontada, submetendo-o ao TCU no prazo de trinta dias, nos termos dos arts. 262, § 2º, do Regimento Interno do TCU e 19, § 3º, da Instrução Normativa-TCU 78/2018; 
c.3) informe ao ex-servidor o teor do acórdão que vier a ser prolatado, encaminhando ao TCU, no prazo de trinta dias, comprovante da data de ciência pelo interessado, nos termos do art. 4º, § 3º, da Resolução-TCU 170/2004, alertando-o de que o efeito suspensivo proveniente de eventual interposição de recurso junto ao TCU não o exime da devolução dos valores indevidamente percebidos após a notificação, em caso de não provimento desse recurso."
2.	O Ministério Público junto a esta Corte de Contas manifestou-se de acordo com a proposta formulada pela unidade técnica.
	É o Relatório.

não há.

Procurador Marinus Eduardo De Vries Marsico.

APOSENTADORIA. IBGE. GRATIFICAÇÃO DE DESEMPENHO (GDIBGE). RUBRICA JUDICIAL. CÁLCULO REALIZADO EM CONFORMIDADE COM O ACORDO HOMOLOGADO EM FASE DE CUMPRIMENTO DE SENTENÇA. DESCUMPRIMENTO DA LEI EM RELAÇÃO AOS PONTOS ATRIBUÍDOS AOS SERVIDORES INATIVOS (50 PONTOS). MANUTENÇÃO DA VANTAGEM EM DECORRÊNCIA DA COISA JULGADA. ILEGALIDADE DO ATO.

APOSENTADORIA (APOS)

Secretaria de Fiscalização de Integridade de Atos e Pagamentos de Pessoal e de Benefícios Sociais (Sefip).

Atuo nestes autos com fundamento no art. 27-A da Resolução TCU 175/2005, tendo em vista ter sido designado, por meio da Portaria TCU 37-SEAE, de 7/6/2022, substituto do eminente Ministro Benjamin Zymler.
2.	Em julgamento, ato inicial de aposentadoria, emitido no âmbito da Fundação Instituto Brasileiro de Geografia e Estatística (IBGE) , em favor do Sr. Marco Antonio Ornelas, ex-ocupante do cargo de Tecnologista de Informações Geográficas e Estatística.
3.	A unidade técnica manifestou-se pela ilegalidade do ato, por entender que a rubrica judicial, referente ao pagamento da GDIBGE, está sendo paga em valor superior ao que fora determinado pela decisão judicial transitada em julgado.
4.	O Ministério Público junto a esta Corte de Contas manifestou-se de acordo com a proposta formulada pela unidade técnica.
5.	No formulário cadastrado no sistema e-Pessoal, o IBGE informou que a rubrica judicial se refere à decisão transitada em julgado no MS 0000870-56.2012.4.02.5101, impetrado pela Associação Nacional dos Aposentados e Pensionistas do IBGE (peça 3) .
6.	A referida associação impetrou, perante a Seção Judiciária do Estado do Rio de Janeiro, mandado de segurança coletivo (MS 0000870-56.2012.4.02.5101) , sustentando a violação do princípio constitucional da isonomia (art. 40, § 8º, da CF/1988) , tendo em vista a suposta disparidade vencimental entre servidores ativos e inativos surgida após a implementação da gratificação de desempenho (GDIBGE) , a qual, segundo alega, possuiria caráter geral.
7.	O juízo de primeiro grau extinguiu o processo, sem julgamento do mérito, em razão da inadequação do mandamus, sobrevindo recurso de apelação interposto pela associação, o qual foi decidido, monocraticamente, para "conceder a segurança pleiteada para determinar que a autoridade impetrada promova o pagamento aos substituídos (a saber, aos aposentados e pensionistas do IBGE associados a Associação impetrante) , da parcela denominada GDIBGE, na mesma proporção que é paga aos servidores em atividade mencionados no art. 80 da Lei nº 11.355/2006"  (grifos acrescidos) .
8.	A propósito, veja-se o que diz o art. 80 da Lei 11.355/2006:
"Art. 80. Os servidores ocupantes de cargos de provimento efetivo do Plano de Carreiras e Cargos da Fundação Instituto Brasileiro de Geografia e Estatística - IBGE em exercício de atividades inerentes aos respectivos cargos ou funções nas unidades do IBGE fazem jus a uma Gratificação de Desempenho de Atividade em Pesquisa, Produção e Análise, Gestão e Infra-Estrutura de Informações Geográficas e Estatísticas - GDIBGE, com a seguinte composição: (Redação dada pela Lei nº 11.907, de 2009) 
I - até 20 (vinte) pontos serão atribuídos em função dos resultados obtidos na avaliação de desempenho individual; e (Redação dada pela Lei nº 11.907, de 2009) 
II - até 80 (oitenta) pontos serão atribuídos em função dos resultados obtidos na avaliação de desempenho institucional.  (Redação dada pela Lei nº 11.907, de 2009) 
[...]"  (grifos acrescidos) .
9.	Referida decisão foi posteriormente confirmada pela 7ª Turma Especializada do Tribunal Regional Federal da 2ª Região, por ocasião do julgamento do agravo interposto pelo IBGE, transitando em julgado, após o julgamento dos recursos excepcionais interpostos.
10.	Na fase de cumprimento de sentença, houve dúvida quanto ao que efetivamente restou decidido por meio da decisão transitada em julgado, daí a realização de acordo homologado em juízo entre o IBGE e a associação dos servidores, no qual se estabeleceu o seguinte:
"[...] Por ambas as partes, foi acordado que a execução do julgado dar-se-á da seguinte forma: será criada uma rubrica a título de cumprimento de decisão judicial e a gratificação a ser paga sob tal rubrica, somada à gratificação hoje percebida pelos inativos, deverá corresponder a 100% da gratificação institucional em vigor paga aos servidores ativos e ainda a metade da gratificação individual em seu percentual máximo, conforme cada período de avaliação considerado. [...]"  (grifos acrescidos) .
11.	Ora, considerando que a GDIBGE, nos termos do art. 80 da Lei 11.355/2006, contém uma parte fixa de até 80 pontos e outra variável de até 20 pontos, entendo que o que ficou acordado judicialmente é que os aposentados passariam a receber a parcela institucional integral (80 pontos) e 50% da individual (10 pontos) , totalizando, assim, 90 pontos.
12.	Nesse sentido, considerando-se que, em relação ao cargo do interessado, cada ponto equivale a R$ 54,87, a rubrica judicial constante do seu contracheque corresponde ao que foi acordado judicialmente (40 pontos x R$ 54,87 = R$ 2.194,80) , razão pela qual, divergindo da unidade técnica, entendo que não houve o erro de cálculo apontado.
13.	De outro lado, ressalto que a gratificação que vem sendo paga ao interessado está em desacordo com a lei de regência (art. 149 da Lei 11.355/2006) , a qual estabeleceu, a título de GDIBGE, a concessão de 50 pontos aos servidores inativos, sendo o caso de se reconhecer a ilegalidade do ato ora em exame, conforme concluiu a unidade técnica, sem, contudo, determinar a cessação dos pagamentos dos proventos, tampouco a emissão de novo ato de aposentadoria, em virtude da coisa julgada.
	Ante o exposto, VOTO por que seja adotada a deliberação que ora submeto à apreciação deste Colegiado.
TCU, Sala das Sessões, em 7 de junho de 2022.
AUGUSTO SHERMAN CAVALCANTI
Relator